【裁判字號】    97,易緝,34
【裁判日期】    970610
【裁判案由】    詐欺
【裁判全文】
臺灣士林地方法院刑事判決              97年度易緝字第34號
公  訴  人  臺灣士林地方法院檢察署檢察官
被      告  甲○○
                    （現於臺灣士林看守所羈押中）
上列被告因詐欺案件，經檢察官提起公訴（96年度偵緝字第1115
號、第1116號、第1117號、第1118號），本院士林簡易庭認不宜
以簡易判決處刑（96年度士簡字第1150號），移由本院依通常程
序審理（96年度易字第1786號），被告於審理中就被訴事實為有
罪之陳述，本院合議庭裁定由受命法官獨任改依簡式審判程序審
理，並判決如下：
    主  文
甲○○幫助意圖為自己不法之所有，以詐術使人將本人之物交付
，處有期徒刑柒月。
    事  實
一、甲○○因需金錢使用，於民國95年1 月2 日，經由報紙廣告
    得知有人收購銀行帳戶，而其明知將自己帳戶供作他人使用
    成為人頭帳戶，依一般社會生活之通常經驗，本可得預見其
    交付存摺等帳戶資料可能幫助不法犯罪集團掩飾或隱匿犯罪
    所得之財物，致使被害人及警方追查無門之情況下，仍不違
    背其本意，基於幫助詐欺取財之犯意，遂於95年1 月2 日見
    報與收購銀行帳戶之人聯絡後1 個多小時，相約在臺北市士
    林區○○○路圓環附近之麥當勞餐廳前，將其於同日開設於
    臺北市士林區○○○路○ 段125 號上海商業儲蓄銀行天母分
    行帳號00000000000000號帳戶（下稱上海銀行帳戶）及開設
    於臺北市士林區○○○路26之1 號玉山銀行北天母簡易型分
    行帳號0000000000000 號帳戶（下稱玉山銀行帳戶）之存摺
    、提款卡及密碼交付予不詳姓名年籍之成年女子，並取得新
    臺幣（下同）6,000 元之價金（一份3,000 元），該女子即
    將上開提存工具轉交予其他詐欺集團成員，該詐欺集團成員
    乃基於意圖為自己不法所有之概括詐欺犯意，連續於附表編
    號1 至4 所示之時間，以附表編號1 至4 所示之詐騙方法，
    使附表編號1 至4 所示之被害人陳姿、乙○○、丁○○、
    丙○○將附表編號1 至4 所示之金額分別匯入甲○○上開帳
    戶內，而詐騙集團成員待上揭被害人匯款至上述帳戶後，即
    行提領一空。嗣陳姿、乙○○、丁○○、丙○○發覺遭詐
    騙後分別報警循線查獲。
二、案經臺北市政府警察局士林分局報告臺灣士林地方法院檢察
    署檢察官偵查起訴。
    理  由
一、上揭犯罪事實，業據被告甲○○於本院審理中坦承不諱，而
    被害人陳姿、乙○○、丁○○、丙○○於上開時、地，遭
    受詐欺集團以電話為附表所示之詐欺方法，致使其等陷於錯
    誤，將附表所示之金錢匯入上開被告所開設如附表所示之帳
    戶遭提領之事實，經證人即被害人陳姿、乙○○、丁○○
    、丙○○分別於警詢中證述明確，且有被告甲○○於95年1
    月2 日開設於上海銀行帳戶、玉山銀行帳戶之開戶資料及存
    提明細、被害人陳姿、乙○○、丁○○、丙○○匯款之彰
    化銀行自動櫃員機交易明細表、高雄銀行入戶電匯匯款回條
    、臺南區中小企業銀行國內匯款申請書、臺灣土地銀行入戶
    電匯申請書各1 份附卷足稽，應甚明確，而堪認定。
二、按金融存款帳戶，係作為存戶個人財產保管之用，與存戶之
    存摺、提款卡及密碼相結合，其專屬性、私密性甚高，除非
    本人或與本人具密切之關係者，難認有何理由可自由流通使
    用該存摺、提款卡及密碼，而一般人亦均應有妥為保管存摺
    、提款卡及密碼，以防止被他人冒用之認識，縱有特殊情況
    偶有將存摺、提款卡及密碼交付他人之需，亦必深入瞭解其
    用途後再行提供使用，此為吾人日常生活經驗與事理；且觀
    諸現今社會上，詐騙者蒐購人頭帳戶，持以作為詐欺取財犯
    罪所得掩飾之用，常有所聞，出借帳戶予非親非故之人，受
    讓人可能係為從事詐欺犯罪，已屬人盡皆知之事，被告係年
    50餘歲之成年人，堪信其具有相當之智識及社會經驗，應可
    預見該不詳姓名人恐將利用其所提供之金融機構帳戶，作為
    詐欺犯罪使用，竟將其所設上開帳戶之存摺、提款卡及密碼
    等資料交付不熟識之該等人，供詐欺犯罪者作為上開詐欺取
    財犯罪使用，顯不違反其本意，其幫助他人犯詐欺取財罪之
    不確定故意至明，則被告幫助犯詐欺取財之犯行堪以認定。
三、查被告行為後，刑法於94年2 月2 日修正公布，95年7 月1
    日施行，其中刪除第56條（連續犯），並修正第2 條（新舊
    法之比較適用）、第33條第5 款（罰金刑）等規定。其中刑
    法第2 條係規範行為後法律變更所生新舊法律比較適用之準
    據法，是刑法第2 條本身雖經修正，但該條文既屬適用法律
    之準據法，本身尚無比較新舊法之問題，應逕適用裁判時即
    修正後刑法第2 條規定以決定適用之刑罰法律。
  (一)行為後法律有變更者，適用行為時之法律。但行為後之法律
    有利於行為人者，適用最有利於行為人之法律，修正後刑法
    第2 條第1 項定有明文。又比較時應就罪刑有關之共犯、未
    遂犯、想像競合犯、牽連犯、連續犯、結合犯，以及累犯加
    重、自首減輕暨其他法定加減（如身分加減）與加減例等一
    切規定，綜其全部罪刑之結果而為比較。再從刑附屬於主刑
    ，除法律有特別規定者外，依主刑所適用之法律（最高法院
    95年第8 次刑事庭會議決議參照）。
  (二)修正前刑法第56條有關「連續數行為而犯同一之罪名者，以
    一罪論，但得加重其刑至2 分之1 」之連續犯規定，經修正
    刪除。附表所示之詐欺犯罪者於本案所為4 次詐欺犯罪行為
    ，均發生於新法施行之前，各所為犯罪時間緊接，均係犯基
    本構成要件相同之罪名，其等主觀上顯各係基於概括犯意所
    為，各為連續犯，依修正前刑法第56條規定，應論以一罪，
    而在刑法修正後，則應分論併罰，自以修正前連續犯之規定
    較有利於被告，而被告為幫助犯，係從屬於正犯而成立，亦
    按正犯之刑而處罰，自亦對其較為有利。
  (三)罰金刑部分，刑法分則編各罪所定罰金刑之貨幣單位原為銀
    元，修正前刑法第33條第5 款規定：「罰金：1 元（銀元）
    以上。」，而依罰金罰鍰提高標準條例規定，就72年6 月26
    日前修正之刑法部分條文罰金數額提高2 至10倍，其後修正
    者則不提高倍數，並依現行法規所定貨幣單位折算新臺幣條
    例規定，以銀元1 元折算新臺幣3 元；修正後刑法第33條第
    5 款規定：「罰金：新臺幣1,000 元以上，以百元計算之。
    」，刑法第33條第5 款所定罰金貨幣單位經修正為新臺幣後
    ，刑法分則各罪所定罰金刑之貨幣單位亦應配合修正為新臺
    幣，為使刑法分則編各罪所定罰金之最高數額與刑法修正前
    趨於一致，乃增訂刑法施行法第1 條之1 ：「中華民國94年
    1 月7 日刑法修正施行後，刑法分則編所定罰金之貨幣單位
    為新臺幣。94年1 月7 日刑法修正時，刑法分則編未修正之
    條文定有罰金者，自94年1 月7 日刑法修正施行後，就其所
    定數額提高為30倍。但72年6 月26日至94年1 月7 日新增或
    修正之條文，就其所定數額提高為3 倍。」；從而，刑法分
    則編各罪所定罰金刑之最高數額，於上開規定修正後並無不
    同，惟修正後刑法第33條第5 款所定罰金刑最低數額，較之
    修正前提高，修正前刑法第33條第5 款規定為有利於被告。
  (四)綜上，本件經綜合觀察全部罪刑比較之結果，依修正後刑法
    第2 條第1 項前段規定，應適用修正前刑法第33條第5 款之
    規定及修正前刑法第56條連續犯之規定。
  (五)再修正後刑法第30條規定：「幫助他人實行犯罪行為者，為
    幫助犯。雖他人不知幫助之情者，亦同。幫助犯之處罰，得
    按正犯之刑減輕之。」，而修正前之刑法第30條則規定：「
    幫助他人犯罪者，為從犯。雖他人不知幫助之情者，亦同。
    從犯之處罰，得按正犯之刑減輕之。」，觀諸修正前後幫助
    犯之規定，僅有文字之修正，無關成立幫助犯內容之實質之
    變更，非屬科刑規範事項之變更，自非法律之變更，應逕行
    適用修正後之規定。
  (六)另修正刑法係自95年7 月1 日起施行，在此之前，刑法分則
    編有關罰金刑之貨幣單位係銀元；且依刑法分則編應處罰金
    者，應適用罰金罰鍰提高標準條例第1 條之規定；亦即應按
    各該具體條文制定或修正之時間先後，定其提高之倍數。惟
    被告行為後，刑法施行法增訂第1 條之1 ，於95年6 月14日
    經總統公布，並自同年7 月1 日起施行；該條規定：「中華
    民國94年1 月7 日刑法修正施行後，刑法分則編所定罰金之
    貨幣單位為新臺幣。94年1 月7 日刑法修正時，刑法分則編
    未修正之條文定有罰金者，自94年1 月7 日刑法修正施行後
    ，就其所定數額提高為30倍。但72年6 月26日至94年1 月7
    日新增或修正之條文，就其所定數額提高為3 倍」。亦即自
    95年7 月1 日起，刑法分則編所定罰金之貨幣單位，由原來
    之銀元改為新臺幣；且94年1 月7 日刑法修正時，刑法分則
    編未修正之條文定有罰金者，自95年7 月1 日起，有關罰金
    之數額提高為30倍。刑法第339 條第1 項之罪自24年7 月1
    日施行後即未再修正，依增訂刑法施行法第1 條之1 之規定
    ，其罰金以新臺幣為單位，數額應提高30倍。此與增訂前之
    罰金以銀元為單位，且適用罰金罰鍰提高標準條例第1 條前
    段之結果應提高10倍，而新臺幣與銀元之比例為3 ：1 ，換
    算結果亦為30倍者，並無不同。亦即增訂刑法施行法第1 條
    之1 之意旨，僅在使刑法規範之罰金刑之貨幣單位，一律改
    為新臺幣，並使增訂前後有關罰金刑提高之倍數一致，對被
    告而言，並無有利、不利之比較適用之問題，且此增訂之規
    定應屬罰金罰鍰提高標準條例第1 條但書之情形，當無同條
    前段規定之適用，自應逕行適用刑法施行法第1 條之1 之規
    定。
四、核被告所為，係犯刑法第339 條第1 項之詐欺取財罪。被告
    對詐欺正犯提供帳戶資以助力，但並未參與詐欺犯罪行為之
    實行，應屬幫助他人實行犯罪行為，為幫助犯，乃依刑法第
    30條第2 項之規定減輕其刑。又被告係基於1 個提供帳戶供
    詐欺集團使用之犯意，交付上開2 個帳戶提存工具，應認僅
    構成1 次幫助之行為。再上開詐欺集團以如附表編號1 至4
    所示之詐欺手法，連續詐得4 人財物，均於刑法修正施行前
    為之，且時間緊接，所犯係構成要件相同之罪名，顯係基於
    概括犯意反覆為之，應依修正前刑法第56條連續犯規定，論
    以連續詐欺取財既遂一罪。又被告係以一提供帳戶之幫助行
    為，同時幫助詐欺集團詐得前揭被害人財物，係一行為而觸
    犯4 個幫助詐欺取財既遂罪，為想像競合犯，原本應從幫助
    連續詐欺取財既遂之一罪處斷，惟被告於幫助詐欺行為後，
    刑法業已修正施行，並刪除第56條連續犯之規定，已如前述
    ，是經新舊法比較後，論以舊法連續犯得加重其刑之規定，
    反而不利於被告，自應適用新法有利於被告之幫助詐欺取財
    既遂罪之一罪論斷。爰審酌被告因缺錢花用，竟提供帳戶供
    他人掩飾犯罪所得使用，非但增加被害人尋求救濟之困難，
    造成社會人心不安，亦助長詐騙犯罪者之氣焰，使詐欺犯罪
    者得以順利取得詐欺所得之財物，危害財產交易安全擾亂金
    融秩序甚鉅，及其品行、犯後態度等一切情狀，量處如主文
    所示之刑。又被告雖係於96年4 月24日以前犯本罪，惟於中
    華民國96年罪犯減刑條例96年7 月16日施行前之96年1 月19
    日即為臺灣士林地方法院檢察署發布通緝，而於該條例施行
    後之96年8 月26日為警逮捕歸案，並非自動歸案，此有通緝
    書及臺北縣政府警察局新店分局解送人犯報告書在卷可查，
    依中華民國96年罪犯減刑條例第5 條之規定，自不得依該條
    例減刑。
據上論斷，應依刑事訴訟法第452 條、第273 條之1 第1 項、第
299 條第1 項前段，刑法第2 條第1 項但書、第339 條第1 項、
第30條第2 項、第55條，刑法施行法第1 條之1 第1 項、第2 項
前段，判決如主文。
本案經檢察官徐名駒到庭執行職務。
中    華    民    國    97    年    6     月    10    日
                  刑事第一庭法  官  雷雯華
以上正本證明與原本無異。
如不服本判決，應於收受送達後10日內向本院提出上訴書狀，其
未敘述上訴之理由者並得於提起上訴後20日內向本院補提理由書
（均須按他造當事人之人數附繕本）。
                            書記官  陳如玲
中    華    民    國    97    年    6     月    10    日
 附表：
┌─┬─────┬───┬─────────┬──────┬─────┐
│編│詐欺時間  │被害人│詐騙方法          │匯款時間    │詐得金額  │
│  │          │      │                  │            │（新臺幣）│
│號│          │      │                  │            │          │
├─┼─────┼───┼─────────┼──────┼─────┤
│1 │95年1 月2 │陳姿│陳姿收到自稱威達│95年1 月5 日│20,000元  │
│  │日至5 日  │      │國際貿易公司電話詐│中午12時50分│          │
│  │          │      │稱其中獎100 萬元，│許          │          │
│  │          │      │需預扣百分之15之稅│            │          │
│  │          │      │金，陳姿信以為真│            │          │
│  │          │      │，乃依其指示先於95│            │          │
│  │          │      │年1 月5日中午12時5│            │          │
│  │          │      │0分許，至臺南縣永 │            │          │
│  │          │      │康市○○路244 號彰│            │          │
│  │          │      │化銀行自動櫃員機前│            │          │
│  │          │      │匯款20,000元至王群│            │          │
│  │          │      │龍所設上開上海銀行│            │          │
│  │          │      │之帳戶。          │            │          │
│  │          │      │                  │            │          │
├─┼─────┼───┼─────────┼──────┼─────┤
│2 │95年1 月4 │乙○○│在高雄縣湖內鄉中正│95年1 月5 日│62,000元  │
│  │日至5 日  │      │路147 號，乙○○接│            │          │
│  │          │      │到自稱「余佳芊」之│            │          │
│  │          │      │女子以電話向乙○○│            │          │
│  │          │      │佯稱抽中龍華基金公│            │          │
│  │          │      │司3 獎，獎金為30萬│            │          │
│  │          │      │元港幣，需先匯手續│            │          │
│  │          │      │費及保證金，致王麗│            │          │
│  │          │      │珠陷於錯誤，依其指│            │          │
│  │          │      │示匯款62,000元至王│            │          │
│  │          │      │群龍所設上開玉山銀│            │          │
│  │          │      │行帳戶。          │            │          │
├─┼─────┼───┼─────────┼──────┼─────┤
│3 │95年1 月12│丁○○│丁○○在嘉義縣中埔│95年1 月12日│40,000元  │
│  │日上午9 時│      │鄉富收村興化部22-3│下午2 時許  │          │
│  │許        │      │7 號家中接到1 位自│            │          │
│  │          │      │稱凱威國際金融公司│            │          │
│  │          │      │電話，表示其抽中3 │            │          │
│  │          │      │獎港幣30萬元，但須│            │          │
│  │          │      │先付40,000元，陳冠│            │          │
│  │          │      │宇信以為真，乃於95│            │          │
│  │          │      │年1 月12日下午2 時│            │          │
│  │          │      │許，前往嘉義縣中埔│            │          │
│  │          │      │鄉臺南企銀匯款40,0│            │          │
│  │          │      │00元至甲○○所設上│            │          │
│  │          │      │開上海銀行帳戶。  │            │          │
│  │          │      │                  │            │          │
├─┼─────┼───┼─────────┼──────┼─────┤
│4 │95年1 月12│丙○○│丙○○在高雄市楠梓│95年1 月12日│62,000元  │
│  │日上午9 時│      │區○○街97號8 樓家│            │          │
│  │許        │      │中接到1 位自稱海威│            │          │
│  │          │      │國際金融公司電話，│            │          │
│  │          │      │表示其抽中3 獎港幣│            │          │
│  │          │      │30萬元，但須先付保│            │          │
│  │          │      │證金，丙○○信以為│            │          │
│  │          │      │真，乃於95年1 月12│            │          │
│  │          │      │日，匯款62,000元至│            │          │
│  │          │      │甲○○所設上開上海│            │          │
│  │          │      │銀行帳戶。        │            │          │
│  │          │      │                  │            │          │
│  │          │      │                  │            │          │
└─┴─────┴───┴─────────┴──────┴─────┘
附錄本案論罪科刑法條之依據：
刑法第339條第1項
意圖為自己或第三人不法之所有，以詐術使人將本人或第三人之
物交付者，處5 年以下有期徒刑、拘役或科或併科1 千元以下罰
金。


司法院資訊處製作；財團法人民間司法改革基金會備份。
